臺灣臺北地方法院民事判決　九十年度保險簡上字第一二號
　　上　訴　人　乙○○
　　法定代理人　丙○○
　　訴訟代理人　甲○○
右當事人間請求給付保險金事件，上訴人對於中華民國九十年五月八日本院臺北簡易
庭八十九年度北保險簡字第六０號第一審判決提起上訴，本院判決如左：
    主      文
上訴人上訴駁回。
第二審訴訟費用由上訴人負擔。
    事      實
甲、上訴人方面：
  一、聲明：
  （一）原判決廢棄。
  （二）被上訴人應給付上訴人新臺幣（下同）二十萬一千元，及自起訴狀繕本送達
        之日起至清償日止，按週年利率百分之五計算之利息。
  二、陳述：除與原審判決書所載者相同茲予引用外，補稱：
  （一）依南山住院費用給付保險附約第一條規定，構成本約文件，不得拘泥於所用
        文字，如有疑義時，以最有利於要保人、被保險人或受益人為準。依保險法
        第五十四條之精神保險契約有疑義時，亦應作有利於被保險人之解釋。上訴
        人既已依規定提出診斷書、住院證明、轉院診療證明，依保單條款第十七條
        提出申請應無任何疑義。
  （二）上訴人之病情有無住院之必要非為上訴人可自行決定，一切應以醫師判定為
        準。上訴人所提之國軍基隆醫院醫師開立之診斷書、住院證明，其等文件上
        並蓋有國軍基隆醫院之官防，即可證明上訴人有住院必要，除非醫院偽造文
        書，否則上訴人無須另行舉證證明。
  （三）原判決中提到上訴人是軍保狀況，方有住院之必要，軍保也是社會保險的一
        部分，應以診斷內容作標準，不能以醫生一時所言作決定。蓋軍官住院為有
        管制，即編療養軍官歸軍醫院管轄，與病情狀況毫無關係，待軍官病癒，軍
        醫院既須與部隊單位聯繫，通知出院時間並由軍醫院解除療養軍官身份，將
        住院之軍官歸建，交由部隊單位管理。若醫師診斷無住院之必要，應恢復原
        職，院方既然沒有為上開手續，則上訴人仍有繼續住院的必要。
  （四）上訴人在國軍基隆醫院住院，確係為治療上訴人本人所罹之疾病，因該疾病
        性質需長期追蹤治療，但國軍基隆醫院醫療設備不足，致使上訴人必須請事
        假前往至三軍總醫院中醫部治療，上訴人並非病情痊癒無住院必要而請事假
        外出。
  （五）上訴人於一年半後到臺北榮民總醫院去檢查，臺北榮民總醫院認為上訴人有
        繼續住院的必要，只是上訴人太忙所以沒有去住院。
  （六）被上訴人公司的業務主任應該是代表公司的，上訴人在住院前曾在未拿證明
        的情況下，通案、非個案的請教過證人即與上訴人訂立保險契約之業務員鄧
        志揚，其曾清楚地告訴上訴人，在一般情形下只要有醫師的診斷証明就可以
        獲得理賠，因上訴人之住院證明係由國軍基隆醫院開立，非由國軍基隆療養
        院所開立，請求理賠均有佐證證明，被上訴人應負理賠責任。
  （七）診斷書上面並沒有記載有無住院之必要，但上訴人自身還會痛，所以其認為
        有住院的必要。
  三、證據：除援用原審之立證方法外，提出行政院國軍退除役官兵輔導委員會臺北
      榮民總醫院診斷證明書影本一份為證，並聲請求傳喚證人鄧志揚。
乙、被上訴人方面：
  一、聲明：如主文第一項所示。
  二、陳述：除與原審判決書所載者相同茲予引用外，補稱：
  （一）上訴人確有投保被上訴人之「南山住院費用給付保險附約」，日額一千元，
        且上訴人自八十六年六月二十三日即因頸椎椎間盤突出症於三軍總醫院住院
        至同年十月二日出院；於同年十月六日又因同一疾病於同一醫院住院至八十
        七年一月五日止，八十七年一月六日則改至國軍八一七醫院住院，直至同年
        六月二十六日始出院，上述住院皆係因同一病症治療或復健，且總計住院天
        數已達三百六十五日，而被上訴人亦皆已給付。
  （二）依雙方所簽訂之系爭保險契約第十三條約定「被保家庭成員於本附約有效期
        間內，因疾病或傷害，經醫師診斷必須住院治療，且已住院治療時，本公司
        依本附約之約定給付保險金」，上訴人即被保險人欲請求系爭契約自八十七
        年七月三十一日起至同年十二月三十一日止之住院醫療保險金，必須證明有
        住院之事實，且該住院係因疾病或傷害所引起，並經醫師診斷必須住院治療
        始可，否則上訴人之請求即屬無據。
  （三）上訴人主張其於八十七年七月三十一日至八十七年十二月三十一日，於國軍
        基隆醫院住院復健治療，然從其所提供之醫院診斷證明書及住院證明，僅能
        證明其有住院之事實，尚不能證明其係因何種疾病或傷害而須住院治療，且
        亦無法證明其係經醫師診斷必須住院治療，依舉證責任分配原則，若上訴人
        無法證明上述幾點，則其請求即屬無據。
  （四）上訴人主張其病情有無住院之必要一切應以醫師判定為準。今上訴人於國軍
        基隆醫院住院復健治療期間之主治醫師楊威於原審出庭作證時證稱，上訴人
        當時因考慮部隊之戰備、性質因素，可能會造成部隊之困擾，也可能對上訴
        人造成負擔，所以才讓上訴人住比較久的時間。上訴人當時是在軍保的狀況
        ，是有住院之必要，所以才能住如此久。但若是在目前健保的狀況下是不可
        能住院這麼久的等語。此外，證人楊威在上訴人之病歷表上亦載明，多次告
        知若係一般患者應無繼續住院之必要，應及早覓得調整野戰職務後之職位，
        儘早復位，可知上訴人之主治醫師亦認定上訴人若係一般民眾，早已無繼續
        住院之必要，其之所以讓上訴人住院，純粹係因為上訴人具有軍官身份，在
        考量所屬部隊性質及上訴人未覓得適合職務之前，乃依軍隊規定將其調為療
        養軍官，讓其住院，是以上訴人之主治醫師亦認定上訴人無住院必要之情況
        下，則上訴人之請求即與契約規定不符。
  （五）上訴人所提出之行政院國軍退除役官兵輔導委員會臺北榮民總醫院診斷證明
        書，其簽發日期係九十年五月三十一日，距保險事故發生日期已逾二年半載
        ，是以該張診斷證明書並無足以證明上訴人於斯時有住院治療之必要。
        這個診斷證明已經經過兩年，太久了沒有辦法證明。
  （六）任何保險金之申請，必須符合保險理賠申請要件，保險公司方需賠付，斷非
        保險業務員單方面承諾即可，是以在上訴人無法舉證證明其確實有經醫師診
        斷有住院治療之必要時，因與保險理賠要件不符，被上訴人即無給付之義務
        。
  （七）雖然被上訴人公司業務員鄧志揚曾對上訴人為其應可以獲得理賠之意思表示
        ，但被上訴人是否理賠仍須經被上訴人公司審核，並非業務員可以決定。此
        外，證人鄧志揚僅是通案的答覆，不是個案的請教，其答覆超過被上訴人公
        司內規。
  （八）上訴人主觀認為他有住院之必要，但依契約規定須有客觀的醫師診斷證明，
        非上訴人主觀所能認定，至於軍方有無通知轉院這是軍方的行政規定，並非
        本件系爭契約所應審查的範圍。
  三、證據：援用原審之立證方法。
    理      由
一、本件上訴人於原審起訴主張：其於八十六年五月八日投保被上訴人人壽及住院醫
    療等保險，保單號碼為Ｚ000000000。上訴人自八十七年七月三十一日
    起至同年十二月三十一日止，於國軍基隆醫院住院，接受住院復健治療，依保險
    契約約定，被上訴人應給付上訴人住院醫療保險金二十萬一千元，上訴人並向被
    上訴人申請給付系爭保險金，詎被上訴人於八十八年四月七日以（88）南壽申字
    第０二三號函發文，竟以上訴人該次住院係屬療養性質，不符合南山住院費用給
    付保險附約之保障範圍，且屬除外責任為由，拒絕上訴人之請求，拒不付款，爰
    依保險契約起訴請求被上訴人給付保險金等語。被上訴人則以：本件上訴人雖於
    八十七年七月三十一日起至同年十二月三十一日止，在國軍基隆醫院住院，惟系
    爭期間上訴人並無住院之必要，僅以一般門診治療僅可，依兩造簽訂之保險契約
    約定，上訴人應無請領保險金之權利等語，資為抗辯。
二、兩造不爭執之事實：
    本件上訴人主張其於八十六年五月八日投保被上訴人人壽及住院醫療等保險，保
    單號碼為Ｚ000000000。上訴人自八十七年七月三十一日起至同年十二
    月三十一日止，在國軍基隆醫院住院，惟被上訴人對於上訴人前開申請，於八十
    八年四月七日以（88）南壽申字第０二三號函發文，以上訴人該次住院係屬療養
    性質，不符合南山住院費用給付保險附約之保障範圍，且屬除外責任為由，拒絕
    理賠之事實，業據其於原審提出南山人壽保險股份有限公司保險契約影本、國軍
    基隆醫院診斷證明書、南山人壽保險股份有限公司八十八年四月七日（88）南壽
    申字第０二三號函等件為證，復為被上訴人所不爭執，自堪信為真實。
三、本件爭執之重點：
    上訴人另主張其自八十七年七月三十一日起至同年十二月三十一日止，在國軍基
    隆醫院住院，接受住院復健治療，係經醫師診斷有繼續住院之必要，故被上訴人
    應依保險契約約定給付上訴人住院醫療保險金二十萬一千元等語，然則被上訴人
    則分別以右開情詞置辯。是本件爭執重點在於：（一）上訴人於系爭保險事故發
    生期間，是否係經醫師診斷必須住院治療而在國軍基隆醫院住院？（二）被上訴
    人是否曾表示上訴人之情形與系爭契約保險金理賠之要件相符，被上訴人應予理
    賠？現分述如下。
四、就爭點（一）部分：
    按被保家庭成員於本附約有效期間內，因疾病或傷害，經醫師診斷必須住院治療
    ，且已住院治療時，本公司即被上訴人依本附約之約定給付保險金。被保家庭成
    員因健康檢查、特別護理、療養或靜養所致的疾病或傷害以及因健康檢查、特別
    護理、療養或靜養的住院或醫療，本公司不負給付保險金的責任，兩造所簽訂之
    保險契約即南山住院費用給付保險附約第十三條、第十六條第九款分別定有明文
    。是上訴人即被保險人欲請求被上訴人理賠系爭契約之保險金，須符合上訴人確
    有住院治療之事實、上訴人住院須係因疾病或傷害所引起、上訴人須經醫師診斷
    必須住院治療而住院治療者及上訴人住院或醫療並非係因系爭保險契約第十六條
    各款事由所致等要件。經查，上訴人確有住院治療之事實、上訴人住院亦係因其
    頸椎間盤突出症所引起，此為兩造所不爭執。
（一）本件上訴人雖主張除非其於原審提出國軍基隆醫院醫師開立之診斷證明書、住
      院證明等件均為偽造文書，否則前開診斷證明書、住院證明上均蓋有國軍基隆
      醫院之關防，即足以證明其於系爭保險事故發生期間，係經醫師診斷有住院之
      必要，而在國軍基隆醫院住院等語，但為被上訴人所否認。經查，國軍基隆醫
      院開立之診斷證明書上蓋有國軍基隆醫院之關防，其作用僅在表明該診斷證明
      書確實為國軍基隆醫院所開立，為公文書，其證據證明力與待證事實關連性為
      何，仍應由本院斟酌全辯論意旨及調查證據之結果，依自由心證判斷之，非上
      訴人所得任意指摘。次查，本院細繹上訴人於原審所提出之國軍基隆醫院醫師
      開立之診斷證明書其上僅據表明上訴人於八十七年七月三十一日至八十七年十
      二月三十一日期間於國軍基隆醫院住院，接受復健治療—干擾波、短波、紅內
      線和熱敷治療等事實，並不能證明上訴人是否確係因經醫師診斷認為有住院之
      必要而住院，是上訴人主張依國軍基隆醫院所開立之診斷證明書即足以證明其
      確實係因有住院之必要云云，自非可採。
（二）上訴人主張原判決認為上訴人是軍保狀況，方有住院之必要，如其非軍人而為
      一般民眾，則依其病情客觀上已無住院之必要，顯有違誤。蓋軍保也是社會保
      險的一部分，應以診斷內容作標準，不能以證人楊威醫師一時所言作決定，且
      軍官住院有管制，即編療養軍官歸軍醫院管轄，與病情狀況毫無關係，待軍官
      病癒，軍醫院既須與部隊單位聯繫，通知出院時間並由軍醫院解除療養軍官身
      份，將住院之軍官歸建，交由部隊單位管理。若醫師診斷無住院之必要，應恢
      復原職，此決定權在醫師而非病患本身云云。惟查：
    １上訴人主張療養軍官歸軍醫院管轄，與病情狀況毫無關係，待軍官病癒，軍醫
      院既須與部隊單位聯繫，通知出院時間並由軍醫院解除療養軍官身份，將住院
      之軍官歸建，交由部隊單位管理。若醫師診斷無住院之必要，應恢復原職，此
      決定權在醫師而非病患本身，但院方並沒有做這道手續，所以其有繼續住院的
      必要云云。則療養軍官既歸軍醫院管轄，與病情狀況毫無關係，則上訴人於系
      爭保險契約期間以療養軍官身分住院之原因，可能係因其疾病或傷害有住院必
      要，亦可能係因軍醫院未與部隊單位聯繫，通知出院時間並解除療養軍官身分
      ，是上訴人以療養軍官身分住院並不表示其有繼續住院之必要。軍保給付與否
      與上訴人是否可向被上訴人請求給付保險金為二回事，軍醫院有無通知上訴人
      出院，上訴人得否以軍保身分繼續住院均為軍方的內部行政規定，與本件訴訟
      標的並無直接關連，上訴人徒執己見主張其得以療養軍官身分住院，自應認其
      有繼續住院之必要云云，洵屬無據。
　　２依國軍基隆醫院函復之該醫院九十年三月九日濟帝（２）字第五二六號函所附
      上訴人病歷影本，其上明確記載多次告知若係一般患者應無繼續住院之必要，
      應及早覓得調整野戰職務後之職位，儘早復位；住院期間應要求（強烈）准赴
      三總針灸（每週）；（基於相對尊重與階級）：住院期間經常請假（以事假名
      義）等語，可知，上訴人之所以長期住在國軍基隆醫院，並非其病情經醫師診
      斷有住院治療之必要，而是因為考慮上訴人所屬部隊性質已不適合上訴人繼續
      在原部隊任職，且上訴人亦尚未覓得其適合之職務，上訴人方長期住在國軍基
      隆醫院。
　　３按當事人主張有利於己之事實者，就其事實有舉證之責任，民事訴訟法第二百
　　　七十七條前段定有明文。上訴人雖主張因其罹患之疾病性質需長期追蹤治療，
　　　而國軍基隆醫院醫療設備不足，致其必須請事假前往至三軍總醫院中醫部治療
　　　，非病情痊癒無住院必要而請事假外出云云。惟前開上訴人之病歷上已記載上
      訴人於住院期間不但每週強烈要求赴三總針灸，且經常以事假名義請假，上訴
      人如主張其於住院期間，除每週付三軍總醫院針灸外，其請事假外出亦係前往
      三軍總醫院就醫，則此一有利於上訴人之事實，上訴人自應負舉證責任，惟上
      訴人就此一有利於己之事實迄今並未舉證以實其說，依前揭規定，其此一主張
      即非可採。
    ４證人即上訴人於國軍基隆醫院住院復健治療期間之主治醫師楊威於原審審理中
      結證稱：當時因考慮上訴人部隊之戰備、性質因素，上訴人可能會造成部隊之
      困擾，也可能造成其自身之負擔，所以才讓上訴人住比較久的時間。上訴人當
      時是在軍保的狀況，是有住院之必要，所以才能住如此久。如果是在目前健保
      的狀況下，上訴人是不可能住院這麼久的等語，足見證人楊威係因上訴人適時
      尚以軍保身分住院，在考慮上訴人部隊之戰備、性質因素及上訴人歸建後將造
      成部隊之困擾及上訴人自身之負擔後，方同意上訴人得以長期住院，並非係因
      上訴人本身之疾病有住院之必要，始讓上訴人長期住院。
    ５綜上，上訴人如非軍人而為一般民眾，於系爭保險事故發生期間，依其病情客
      觀上已無住院之必要，是上訴人前開主張自無足憑採，不足採信。
（三）按被保家庭成員於本附約有效期間內，因疾病或傷害，經醫師診斷必須住院治
      療，且已住院治療時，被上訴人依本附約之約定給付保險金。兩造所簽訂之保
      險契約即南山住院費用給付保險附約第十三條定有明文。上訴人雖主觀上覺得
      其所罹患之疾病還會痛，仍有繼續住院之必要，但依契約規定須上訴人因該疾
      病經醫師診斷必須住院治療，方屬有繼續住院之必要，並非上訴人主觀所能認
      定，是上訴人主觀上認為其有繼續住院之必要，核與契約約定不符，要無足採
      。
（四）上訴人主張行政院國軍退除役官兵輔導委員會臺北榮民總醫院亦認為其有繼續
      住院的必要，只是其太忙，所以沒有去住院一事，固據提出行政院國軍退除役
      官兵輔導委員會臺北榮民總醫院診斷證明書影本為憑。但被上訴人抗辯上開臺
      北榮民總醫院診斷證明書之簽發日期，距保險事故發生日期已逾二年半載，並
      無足以證明上訴人於斯時有住院治療之必要。經查，前揭臺北榮民總醫院診斷
      證明書，內載上訴人因頸椎椎間盤突出，併神經根壓迫於門診追蹤治療，宜休
      養並準備手術治療等語，則上訴人依該臺北榮民總醫院之診斷證明書所載，確
      時有住院準備手術之必要。惟查，上開診斷證明書之簽發日期為九十年五月三
      十一日，本件保險事故發生日期則為八十七年七月三十一日至八十七年十二月
      三十一日，是前開診斷證明書之簽發日期與本件保險事故發生日期至少相距二
      年半的時間，而該二年半期間內可能產生的原因變數甚多，造成上訴人於九十
      年五月三十一日有住院必要之原因不一，是造成該臺北榮民總醫院診斷證明書
      上所載上訴人宜休養並準備手術治療之原因與上訴人於系爭保險契約期間，在
      國軍基隆醫院住院之原因是否相同，二者原因是否有連續性？實有可疑，又此
      二者因果關係如何？尚非能僅憑臺北榮民總醫院之診斷證明書即得確定，此亦
      未見上訴人舉證以實其說，是上訴人既未能證明臺北榮民總醫院診斷證明書與
      系爭保險事故發生期間上訴人住院有因果關係及上訴人於系爭期間內住院確係
      經醫師診斷必須住院，從而，上訴人主張於系爭保險事故發生期間，其確係經
      醫師診斷必須住院治療而在國軍基隆醫院住院，非可採信。
五、就爭點（二）部分：
    按由自己之行為表示以代理權授與他人，或知他人表示為其代理人而不為反對之
    表示者，對於第三人應負授權人之責任。公司之經理人於執行職務之範圍內，亦
    為公司之負責人；公司不得以其所加於經理人職權之限制，對抗善意第三人，民
    法第一百六十九條前段、公司法第八條第二項、第三十六條分別定有明文。本件
    上訴人主張公司的業務主任應該是代表公司的。被上訴人公司業務主任鄧志揚曾
    清楚地告訴上訴人，上訴人此種病情應可請求被上訴人負保險責任，並強調上訴
    人之住院證明係由國軍基隆醫院開立，非由國軍基隆療養院所開立，被上訴人應
    負理賠責任云云。被上訴人則以證人鄧志揚僅係保險業務員，上訴人是否可以受
    到理賠，仍必須經過被上訴人公司內部審核，並非證人鄧志揚可以決定，證人鄧
    志揚答覆超過公司內規，且其係通案的答覆上訴人，不是對於個案的回答等語置
    辯。經查：
  １證人鄧志揚於系爭保險事故發生時，為被上訴人公司之業務主任一情，為兩造所
    不爭執，堪信其為真實。
  ２保險業務員，指為保險業、保險經紀人公司、保險代理人公司，從事保險招攬之
    人，保險法第八條之一固定有明文，而保險業務員於法律上之地位固然僅係保險
    人之使用人，非保險人締約上之代理人，無決定承保與否或變更保險契約之權限
    ，但基於客觀上之信賴保護，及上揭表見代理、經理人職權之規定，應認證人鄧
    志揚於系爭保險事故發生時，既身為被上訴人公司之業務主任，其對於上訴人就
    系爭保險契約所為之意思表示，效力自應及於被上訴人，且按諸上揭經理人權制
    限制對外效力之規定，縱鄧志揚無決定保險金理賠與否之權利，被上訴人亦不得
    以此對抗上訴人。
  ３然上訴人於本院九十一年一月十六日言詞辯論期日中陳稱，其在住院前曾問過證
    人鄧志揚，證人鄧志揚告訴其在一般情形下有醫師的診斷證明就可以獲得理賠，
    當時其還沒住院，所以沒有拿證明給證人鄧志揚看，其是通案的請教，非個案的
    請教證人鄧志揚等語。是證人鄧志揚在上訴人住院前，於未察看具體醫院診斷證
    明書之情況下，就上訴人通案的問題，非對具體個案能否請求給付保險金為答覆
    ，其所為答覆，此一意思表示自不對任何具體個案發生實質上效力，故上訴人主
    張鄧志揚曾告訴其在系爭情況下，應可獲得被上訴人之理賠，被上訴人就系爭保
    險金應予以理賠，要屬無據。
六、綜上所述，上訴人未能證明其於系爭保險事故發生期間，在國軍基隆醫院住院，
    係經醫師診斷有住院之必要，則其請求被上訴人給付系爭住院費用給付保險附約
    保險金，並無理由，原審就該部分為上訴人敗訴之判決，並無違誤，上訴人之上
    訴意旨猶執陳詞指摘原審判決不當，求予廢棄改判，顯無理由，應予駁回。
七、本案事證已臻明確，兩造其餘之攻擊或防禦方法，經本院斟酌後，認為均不足以
    影響本判決之結果，自無一一詳予論駁之必要，附此敘明。
八、據上論結，本件上訴為無理由，依民事訴訟法第四百三十六條之一第三項、第四
    百四十九條第一項、第七十八條，判決如主文。
中　　　華　　　民　　　國　　九十一　　年　　　一　　　月　  　三十　　日
                            臺灣臺北地方法院民事第一庭
                                            審判長法　　　官　邱新福
                                                  法　　　官  蕭胤瑮
                                                  法　　　官  雷淑雯
右為正本係照原本作成。
本判決不得上訴
中　　　華　　　民　　　國　　九十一　　年　　　一　　　月　  　三十　　日
                                                  法院書記官　高秋芬
